臺灣士林地方法院民事判決
110年度重訴字第369號
原      告  財政部國有財產署北區分署

法定代理人  郭曉蓉  
訴訟代理人  黃慧婷律師
複代理人    何育庭律師
被      告  陳文露  
            邱職    

            何福瑜  
            何明松  
兼
上三人共同
訴訟代理人  何水來  
被      告  何艷招  
            何艷鳳  
            何鳳玉  
上三人共同
訴訟代理人  廖于清律師
            楊瀚瑋律師
上列當事人間請求返還土地等事件，本院於民國111年11月18日
言詞辯論終結，判決如下：
    主      文
原告之訴及假執行之聲請均駁回。
訴訟費用由原告負擔。　　
    事實及理由
一、原告主張：被告陳文露及訴外人何福長於民國93年3月19日
    與原告簽訂（92）國林租字第9號國有林地租賃契約書（甲
    式）（下稱系爭租約），向原告承租國有之臺北市○○區○○段
    ○○段00地號土地（下稱系爭土地），租賃面積為20,150平方
    公尺，造林利益1％需分配予原告，租賃期間自92年1月1日起
    至101年12月31日止。嗣何福長於94年10月29日死亡，由被
    告邱職、何福瑜、何明松、何水來、何艷招、何艷鳳、何鳳
    玉繼承而承受何福長於系爭租約關係之權利義務。租期屆滿
    後，依國有非公用不動產租賃作業注意事項第33條規定或依
    系爭租約第7條第8項之約定及誠信原則，被告應有將系爭土
    地點交返還予原告之義務，惟被告迄至原告起訴後，始配合
    原告辦理點交。完成點交以前，被告核屬無權占有系爭土地
    ，無法律上原因而受有利益，原告得基於管理國有土地之權
    責，請求被告返還102年1月1日至111年8月31日止之不當得
    利。依照國有非公用不動產使用補償金計收基準表、臺北市
    私有耕地（旱）正產物收穫量標準表及102年至109年臺北市
    政府公告之實物地租折徵代金標準價格計算，被告應返還之
    不當得利合計新臺幣（下同）568,924元。爰依民法第179條
    規定，請求並聲明：(一)被告應給付原告568,924元，及自
    民事變更訴之聲明(二)暨準備書狀繕本送達之翌日起至清償
    之日止，按年息5％計算之利息；(二)原告願供擔保，請准宣
    告假執行。
二、被告則以：陳文露、何福長原係欲承租其他土地以種菜，但
    遭他人租走，其等代書便另為二人承租系爭土地而與原告簽
    訂系爭租約，但嗣發現系爭土地不適合種菜，故而自承租時
    起迄今，均無實際使用系爭土地，亦未取得任何造林利益，
    且被告不知返還系爭土地須經點交程序，原告未舉證證明被
    告確有占有系爭土地而獲有不當得利之情，不得以未辦理點
    交即認被告於系爭租約屆期終止後繼續占有使用系爭土地而
    有不當得利，原告就其請求金額之計算方式舉證上亦有缺漏
    等語置辯。答辯聲明：(一)原告之訴及假執行之聲請均駁回
    ；(二)如受不利判決，願供擔保請准宣告免為假執行。
三、本院判斷：
(一)按無法律上之原因而受利益，致他人受損害者，應返還其利
    益。雖有法律上之原因，而其後已不存在者，亦同。為民法
    第179條所規定。被告是否負有不當得利返還責任，端視於
    系爭租約屆期終止而法律上之原因不存在後，是否仍有繼續
    占有使用系爭土地之事實。
(二)經查，系爭土地為國有林地（本院卷第24頁），原告不爭執
    被告於租賃期間並無使用系爭土地，也無設置任何地上物占
    有系爭土地（本院卷第361頁），又系爭租約第2條第2項及
    第7條第8項約定，租賃期間屆滿後，系爭土地上未砍伐林木
    ，均歸原告所有（本院卷第28、29頁），可見在系爭租約屆
    期終止後，並無證據顯示被告有何占有使用系爭土地之事實
    ，反而是原告在系爭租約終止後即取得地上林木所有權而有
    占有使用系爭土地之事實。
(三)原告主張被告無權占有系爭土地，無非係以被告未配合原告
    辦理點交為由。惟查，租約終止後，系爭租約第2條第2項僅
    約定土地由原告「收回」，第7條第8項僅約定被告應「交還
    」土地（本院卷第28、29頁），並未明文約定應行如何之點
    交作業程序。原告雖提出國有非公用不動產租賃作業注意事
    項第33條第2項規定：「…地上有農作物、林作物等出產物，
    除承租人拋棄外，出租機關應訂期通知承租人會同點交…並
    製作點交紀錄收回不動產。承租人未配合辦理者，以占用列
    管追收使用補償金，並依租約約定及民法相關規定請求返還
    租賃不動產。」，表示被告需要配合原告辦理點交等語（本
    院卷第318頁）。惟上開作業注意事項僅係行政機關的內部
    作業行政規則，原告亦自承並未作為系爭租約之附件（本院
    卷第361頁），難謂對被告有何拘束力。況且，原告自承過
    去歷次通知會同點交之函文，均只有送達陳文露及邱職，並
    未送達其他被告（本院卷第361頁），顯見原告亦未符合上
    開作業注意事項33條第2項規定而曾有合法通知全體承租人
    ，自難以被告未配合辦理其所要求之點交程序即認被告無權
    占有系爭土地。事實上，兩造既無明文約定應進行如何之點
    交程序，且原告亦知被告無實際使用系爭土地，地上林木於
    系爭租約終止後又悉歸原告所有，原告亦可逕通知被告於系
    爭租約終止後原告已收回系爭土地、被告不得再為使用，作
    為系爭租約第2條第2項原告「收回」及第7條第8項被告「交
    還」系爭土地的方法。
(四)又，本院衡酌上開事實，認為原告既未事先讓被告清楚知悉
    應於系爭租約終止時辦理如何之點交程序以返還系爭土地，
    即不得事後主張被告未配合辦理其所要求之點交程序而應承
    擔任何不利益，如此方符合誠信原則之要求。且被告於本件
    訴訟繫屬中知悉後，也即配合原告辦理，難謂被告有何違反
    誠信原則之處。原告主張依照誠信原則，被告有配合辦理點
    交之義務，是其得請求不當得利等語（本院卷第361頁），
    亦不可採。
(五)綜上，原告依民法第179條規定請求被告返還不當得利568,9
    24元本息，並無理由，應予駁回。原告假執行之聲請亦失去
    依據，應併駁回。
四、本件事證已臻明確，兩造其餘主張、陳述及所提之證據暨攻
    擊防禦方法，經核與判決結果無影響，毋庸再一一審酌，附
    此敘明。
五、結論：本件原告之訴為無理由，依民事訴訟法第78條，判決
    如主文。
中　　華　　民　　國　　111 　年　　12　　月　　16　　日
                  民事第四庭  法  官  劉家昆
以上正本係照原本作成。
如對本判決上訴須於判決送達後20日內向本院提出上訴狀。如委
任律師提起上訴者，應一併繳納上訴審裁判費。
中　　華　　民　　國　　111 　年　　12　　月　　16  　日
                              書記官  黎隆勝